臺中高等行政法院判決　　　　　　　　　　　　　　　九十二年度訴字第九六七號
　　　　　　　　　　　　　　　.
　　原　　　告　甲○○
　　訴訟代理人　張繼準律師
　　複 代 理人　丙○○
　　　　　　　　莊惠祺律師
　　　　　　　　黃琪雅律師
　　被　　　告　臺中縣政府
　　代　表　人　乙○○
　　訴訟代理人　丁○○
右當事人間因有關土地登記事務事件，原告不服內政部中華民國九十二年九月二十五
日台內訴字第０九二０００六五九０號訴願決定，提起行政訴訟。本院判決如左︰
　　主  文
原告之訴駁回。
訴訟費用由原告負擔。
　　事  實
甲、事實概要：
緣原告以其所有台中縣外埔鄉○○段八九七地號與八八九地號土地間，另有同段八九
四地號「水」地目國有畸零地隔開，致上開二筆土地無法作完整之使用等由，於民國
九十年十月十八日檢具公有畸零地合併使用證明申請書及相關文件，向被告申辦合併
使用相關事宜。經被告於九十年十一月八日會同有關單位赴現場勘查後，以九十年十
二月十二日九十府工建字第三四九四八０號函復原告略以：「˙˙˙二、本案經本府
於本（九十）年十一月八日會同相關單位現場勘查結果：申請公有水利地合併使用對
下游農田灌溉有影響，應予保留，且水利用地係屬國有灌溉渠道用地應予依法先行辦
理改道再予合併。請辦理改道後再提出申請。」。原告不服，指稱系爭公有地雖為「
水」地目，但實際上並未作水道利用，而臨近農地係利用其所有八八九地號土地南側
溝渠灌溉，且被告在六十八年十一月十三日核發予訴外人陳永隆位於重測前磁段四
五之六四及四五之六八地號中間及南側之公有畸零地合併使用證明書，該公有畸零地
與本案系爭土地為同條灌溉溝渠，何以為不同之處理云云，提起訴願。經訴願決定機
關以，系爭畸零地之現況究有無作為排水灌溉溝渠使用，事實不明，無從審理等由，
以九十一年八月十四日台內訴字第０九一０００六一０二號訴願決定：「原處分撤銷
，於二個月內由原處分機關另為適法之處分。」。嗣被告於九十一年十月二日邀集相
關單位再赴現場勘查後，以九十一年十二月二十七日府工建字第０九一三三六九三一
００號函復原告略以：「˙˙˙二、本案經於九十一年十月二日邀集相關單位派員再
會勘結果如下：『（一）本案申請公有水利地合併使用對下游農田灌溉有影響應予保
留。（二）水利用地係屬國有灌溉渠道用地，應予依法先行辦理改道再予合併。』，
故本案目前未便同意合併使用，請台端辦理改道後再向本府提出申請。」，原告不服
，提起訴願，遭決定駁回，遂提起本件行政訴訟。
乙、兩造之聲明：
一、原告訴之聲明：求為判決：
（一）原處分及訴願決定均撤銷。
（二）被告應核發原告所申請之台中縣外埔鄉○○段八九七、八八九地號毗鄰公有畸
      零地八九四地號合併使用證明書。
二、被告答辯之聲明：求為判決駁回原告之訴。
丙、兩造之陳述：
一、原告起訴意旨及補充理由略以：
（一）緣坐落台中縣外埔鄉○○段第八九七、八八九地號土地，為原告甲○○所有，
      因該二地號土地間，另有屬國有財產局管理之公有同段第八九四地號畸零土地
      （地目：水），致原告所有之上述二地號土地遭此畸零公有地隔開，而無法為
      完整、全面之利用，非啻造成原告本身之損失，對社會整體經濟發展亦有負面
      之影響。原告為此，乃於九十年十月十八日，檢具台中縣公有畸零地合併使用
      證明申請書及相關附圖文件，依法向被告申請得將原告私有之前開第八九七、
      八八九地號土地，與系爭公有第八九四地號土地合併使用；詎被告竟於同年十
      二月十二日，以該府九十府工建字第三四九四八０號函，表示原告應先辦理國
      有灌溉渠道改道後再提出申請云云，而駁回原告之合法申請，案經內政部訴願
      審議委員會於九十一年八月十四日以台內訴字第０九一０００六一０二號函覆
      以系爭畸零地之現況究有無作為排水灌溉溝渠使用事實不明為由，決定撤銷原
      處分，並於理由欄內載明被告應於二個月內重新查明事實後另為適法之處分。
      惟被告除於九十一年九月十二日以府工建字第０九一二一九五四二００號函請
      原告檢具相關資料重新向其申請公有畸零地合併使用證明外，距上開訴願決定
      後，時逾二個月，被告仍遲未另為適法處分，原告因而於九十一年十二月十一
      日重新檢附相關文件，向被告申請公有畸零地合併使用證明。詎料，原告依被
      告指示重為申請後，被告於九十一年十二月二十七日以府工建字第０九一三三
      六九三一００號函覆，猶執陳詞，以本案申請公有水利地合併使用對下游農田
      灌溉有影響應予保留﹔水利用地係屬國有灌溉渠道用地，應依法先辦理改道後
      再予合併云云，駁回原告上開之合法申請，原告不服，經依法於九十二年一月
      二十八日向內政部提起訴願，惟內政部於九十二年九月二十五日作成訴願駁回
      之決定，影響原告權益至鉅，原告實難甘服，爰依法提起本件行政訴訟，以謀
      救濟。
（二）按人民因中央或地方機關之違法行政處分，認為損害其權利或法律上之利益，
      經依訴願法提起訴願而不服其決定，或提起訴願逾三個月不為決定，或延長訴
      願決定期間逾二個月不為決定者，得向高等行政法院提起撤銷訴訟，行政訴訟
      法第四條第一項定有明文。又行政行為應受法律及一般法律原則之拘束；行政
      行為，非有正當理由，不得為差別待遇；行政行為，應以誠實信用之方法為之
      ，並應保護人民正當合理之信賴，行政程序法第四、六、八條分別定有明文。
      再行政機關於作成行政處分時，對於相同或具有同一性之事件，如無正當理由
      ，應受其行政先例或行政慣例之拘束，否則亦屬違反平等原則及信賴保護原則
      而構成違法，最高行政法院九十一年度判字第二四六號裁判要旨參照。
（三）經查，本件被告以系爭行政處分駁回原告所為公有畸零地合併使用之申請，其
      理由無非係謂：申請公有水利地合併使用對下游農田灌溉有影響，且水利地係
      屬國有灌溉渠道，應先予辦理改道後再予合併云云。惟查：
  １、按「申請承購公有畸零地應檢附縣、市政府核發之公有畸零地合併使用證明書
      ；前項證明書之核發基準及程序由本府另訂之。」台灣省畸零地使用規則第十
      六條定有明文。又「公有土地屬畸零地，非與其相鄰之土地合併，無法建築使
      用者，私有土地所有權人得申請核發公有畸零地合併使用證明書。」台灣省畸
      零地合併使用證明書核發基準第二條第二款亦有明文規定。
　２、系爭公有第八九四地號土地之地目雖編定為「水」，然實際上並未作水道利用
    　，其土地上、下均無水道通過，詳言之，臨近地區農地所使用之灌溉溝渠，長
    　久以來，均係位於原告所有之前開第八八九地號土地南側之溝渠，而系爭第八
      九四地號土地（重測前地號為磁段第七六八號）依被告九十一年二月十八日
      之會勘紀錄，外埔鄉公所會勘人員簽註意見：「˙˙˙三、有關陳情六分段八
      九四地號上經現場會勘所陳地段（不含二九一、二九三、二九五、二九七號邊
      溝）無社區○○○路」，據此，系爭第八九四地號畸零土地之現狀既非供作水
      道，則本件自無命原告先申請溝渠改道後方得申請公有地合併使用之理。
　３、再查，被告七十九年六月十八日七九府工都字第一０三二五五號函對該府受理
　　　人民申請核發該縣公有畸零地合併使用證明書，其地目為「道」、「水」，於
　　　辦理承購或變更地目時是否檢附廢道證明書乙案，曾著有如下函示：「˙˙˙
　　　三、本府受理人民申請地目為『道』、『水』公有畸零地合併使用證明書，該
　　　地目應否先行辦理變更疑義，經本府七十七年十月十三日七七府建都字第一八
　　　二一０五號函請台灣省政府建設廳釋示，就現場勘查現況非現有巷道，僅因地
　　　目為『道』、『水』是否應辦理地目『變更』或『廢道』手續後再核發合併使
　　　用證明書，案經該廳七十七年十月十九日七七建四字第四五五四三號函核示：
　　　『請依本廳六十六年二月十一日建四字第二０三０三六號函釋，本於職權核處
　　　』˙˙˙五、本府受理人民申請核發公有畸零地合併使用證明書，該公有畸零
　　　地，其地目為『道』、『水』經會同有關單位現場勘查，該公有畸零地非屬『
　　　現有巷道』亦即現況非供通路使用，或排水溝渠使用，符合台灣省政府建設廳
　　　六十六年二月十一日建四字第二三０三六號函規定，核發給公有畸零地合併使
　　　用證明書」。準此，系爭公有第八九四地號土地之現狀既非供作排水溝渠使用
      ，已如上述，則依上揭函釋說明，自符合台灣省政府建設廳六十六年二月十一
      日建四字第二三０三六號函之規定，是被告依法自應逕行核發給公有畸零地合
      併使用證明書，乃被告竟以系爭行政處分命原告應先申請改道而駁回原告之申
      請，其所為之行政處分顯屬違法。
（四）復次，驗諸行政法上之諸多原則，原處分機關駁回原告申請，誠多有違背，茲
      詳述如下：
　１、按行政機關於作成行政處分時，對於相同或具有同一性之事件，如無實質之正
　　　當理由，即應為相同之處理，不得為差別待遇，此即憲法第七條以及行政程序
　　　法第六條規定所揭示之平等原則。經查系爭第八九四地號土地右方原編定地目
　　　亦為「水」之公有土地，亦即被告認定與系爭第八九四地號土地屬同一條「灌
　　　溉溝渠」之「上游」地段土地，業經被告同意將之與同段第八一０、八一一、
　　　八一二地號私有土地合併使用，此由相關之新、舊地籍圖比較後即可得知。據
      此，被告既同意「上游」公有水利地之合併使用申請案，則依上揭條文規定，
      對於「下游」本件原告所為之公有土地合併使用申請案，自應依同一原則予以
      准許，方符「等則等之，不等則不等之」之法理，蓋平等原則，乃憲法明訂之
      基本原則，行政機關自應受其拘束，促使行政權之行使不論於實體或程序上，
      均避免差別待遇。職是，本於「相同事件應為相同處理」之法理，除非被告提
      出合理正當之事由外，否則其駁回原告之申請即屬差別待遇，不符前開法律規
      定，自係違法，是原告請求撤銷系爭行政處分，核屬有據。
  ２、復以行政機關於作成行政處分時，對於相同或具有同一性之事件，應受合法「
      行政先例」或「行政慣例」之拘束，如無實質之正當理由，即應為相同之處理
      ，是為行政自我拘束原則，此有最高行政法院九十一年度判字第二四六號裁判
      要旨可資參照。職是，系爭第八九四地號土地右方原編定地目亦為「水」之公
      有土地，即被告認定與系爭第八九四地號土地屬同一條「灌溉溝渠」之「上游
      」地段土地，業經被告同意將之與同段第八一０、八一一、八一二地號私有土
      地合併使用，既有此行政先例，本件與該行政先例並無相異，理應一體援引適
      用，以示公允，且行政自我拘束原則，乃平等原則之一環，恒以行政機關於作
      成行政行為時，如無正當理由，應受其行政慣例之拘束，否則違反平等原則，
      是被告駁回原告申請，除不符平等原則外，與行政自我拘束原則亦相違背，實
      值商榷。
　３、又查行政法上「禁止恣意原則」，係指行政機關於作成決定之際，僅能依事理
　　　之觀點為行為，且其作成之一切處置，均應與其所擬規制之實際狀態相當。行
　　　政機關之任何措施與該措施所處理之事實狀態之間，必須保持適度之關係，禁
　　　止任何客觀上違反憲法基本精神及事物本質之行為。當行政機關被賦予裁量權
　　　時，其並非得「自由裁量」，而係應為「合於義務之裁量」，而此「合於義務
　　　之裁量」，即必須依其準據與目標作正確的而非恣意的裁度推量，此有行政法
　　　學者翁岳生、陳清秀等見解可稽。準此，本件系爭公有第八九四地號土地，其
　　　現狀既非供排水溝渠使用，依前揭函釋之精神及事理之觀點，符合台灣省政府
　　　建設廳六十六年二月十一日建四字第二三０三六號函規定，被告依法自應逕行
　　　核發給公有畸零地合併使用證明書，乃被告竟以系爭行政處分命原告應先申請
　　　「改道」，而駁回原告之申請，顯屬無準據下恣意之裁度推量，而有違行政法
　　　上「禁止恣意原則」之違法。
　４、據上，被告駁回申請案之決定，顯欠合理，尤與平等原則有違，誠屬無正當理
　　　由而為差別待遇，並有違反行政自我拘束及行政禁止恣意原則之嫌，是原告請
　　　求撤銷原處分，誠屬有據。
（五）另依據鈞院九十三年二月十九日履勘現場結果，目前的灌溉溝渠是系爭八九四
      地號土地南側的私人土地，被告供述該私人土地已經私人申請取回，但至今仍
      未見被告提出有關私人申領取回之相關證件，且該目前灌溉水溝即外埔鄉○○
      村○○路二九一號南側，於八十九年間曾被人擅自填平改道妨礙作物灌溉，遭
      人檢舉後，經被告轉發台中農田水利會處理，該會派員實地勘查後，即刻通知
      該地主回復原狀，而妨害人也已於八十九年八月一日回復輸水暢通，由是可知
      系爭八九四地號土地南側的私人土地實已成為目前之灌溉溝渠，並由原告所有
      之八八九地號土地與他人之八八四地號土地各提供二分之一，系爭八九四地號
      土地之上游前已有地主申請合併使用獲准及部分開闢成道路使用，已無法和主
      灌溉水道相銜接，目前並無灌溉水流通，是上開系爭地號土地僅徒具水道之形
      式而已，故被告陳稱該水道尚有保留之必要，顯屬無理，又據被告陳稱原告欲
      辦理合併使用須先申請改道再辦理合併，惟據外埔鄉公所劉來旺課長於勘驗筆
      錄所言，如果縣政府核准原告之申請，我們也不會主動辦理改道，是依照被告
      及外埔鄉公所之說法，則原告根本沒有機會取得合併使用之證明。
（六）綜上，本件被告命原告應先辦理國有灌溉渠道改道後再提出公有土地合併申請
      ，而駁回原告合法申請之行政處分顯屬違法，致影響原告權益甚鉅，該行政處
      分，依法自應予撤銷。祈鈞院鑒核，賜如聲明之判決等語。
二、被告答辯意旨略以：
（一）被告於九十年十二月十二日以九十府工建字第三四九四八０號函復原告甲○○
      ：「本案經本府於九十年十一月八日會同相關單位現場勘查結果：申請公有水
      利地合併使用對下游農田灌溉有影響，應予保留，且水利用地係屬國有灌溉渠
      道用地應予依法先行辦理改道後再予合併。請辦理改道後再提出申請。」，惟
      經內政部九十一年八月十四日台內訴字第０九一０００六一０二號內政部訴願
      決定書所作決定：「原處分撤銷，於二個月內由原處分機關另為適法之處分。
      」。
（二）被告第二次辦理情形如下：１、被告於九十一年九月十二日以府工建字第０九
      一二一九五四二００號函請原告甲○○檢具相關資料（台中縣公有畸零地合併
      使用證明申請書、土地登記謄本、地籍圖謄本乙份影本四份、公有畸零地合併
      使用證明書三份等）重新向被告申請公有畸零地合併使用證明。２、被告於九
      十一年十月二日邀集相關單位於現場再次會勘，並於九十一年十二月二十七日
      以府工建字第０九一三三六九三一００號函說明二：「本案經九十一年十月二
      日邀集相關單位派員再會勘結果如下：『（一）本案申請公有水利地合併使用
      對下游農田灌溉有影響應予保留。（二）水利用地係屬國有灌溉渠道用地，應
      予依法先辦理改道後再予合併。』，故本案目前未便合併使用，請台端辦理改
      道後再向本府提出申請。」函復原告。
（三）前項關於「水利用地係屬國有灌溉渠道用地，應予依法先辦理改道後再予合併
      」，其所依據之法令為台灣省灌溉事業管理規則第四十條規定，於被告九十二
      年八月十三日台中縣政府訴願補充答辯書中詳述。
（四）據上所陳，被告所作九十一年十二月二十七日府工建字第０九一三三六九三一
      ００號處分，並無違反法令規定。本件訴訟顯無理由，請判決如訴之聲明等語。
　　理  由
一、按「直轄市、縣（市）（局）政府應視當地實際情形，規定建築基地最小面積之
    寬度及深度﹔建築基地面積畸零狹小不合規定者，非與鄰接土地協議調整地形或
    合併使用，達到規定最小面積之寬度及深度，不得建築。」、「第一項範圍內之
    土地，屬於公有者，准照該宗土地或相鄰土地當期土地公告現值讓售鄰接土地所
    有權人。」、「直轄市、縣（市）主管建築機關，應依照前二條規定，並視當地
    實際情形，訂定畸零地使用規則，報經內政部核定後，發布實施。」為建築法第
    四十四條、第四十五條第三項、第四十六條所明定。次按「申請承購公有畸零地
    應檢附縣、市政府核發之公有畸零地合併使用證明書；前項證明書之核發基準及
    程序由本府另訂之。」台灣省畸零地使用規則第十六條定有明文。又「公有土地
    屬畸零地，非與其相鄰之土地合併，無法建築使用者，私有土地所有權人得申請
    核發公有畸零地合併使用證明書。」台灣省畸零地合併使用證明書核發基準第二
    條第二款亦有明文規定。又按「申請承購公有畸零地應檢附本府或鄉（鎮、市）
    公所核發之公有畸零地合併使用證明書。前項證明書之核發基準由本府另定之。
    」為台中縣畸零地使用自治條例第十六條所規定。前揭法條雖就人民申購公有畸
    零地之條件、程序及應經縣（市）主管建築機關審核許可定有明文規定，但對於
    依法定程序提出申請者，縣（市）主管建築機關是否必須許可，抑或仍有核准與
    否之裁量餘地，條文中並無明確規定，是以須從整體立法意旨予以衡量。按有效
    利用土地，固為憲法所訂之原則（憲法第一百四十三條第四項），惟興修水利，
    增進地方，改善農業環境，規劃土地利用，亦為憲法所賦予國家之任務（憲法第
    一百四十六條），故對私人申請購買公有土地，非可採取放任態度，縣（市）主
    管建築機關核准與否，仍應視整體土地之規劃運用，有相當之裁量餘地。又「˙
    ˙˙六、權責劃分：依往例公有畸零地合併使用證明書之核發，係指無妨礙水利
    、交通及都市計畫事業，始予核發，故其權責劃分如左：農田水利會｜農田灌溉
    、排水之認定。水利課（授權鄉鎮市公所）｜市區排水、區域排水。鄉鎮市公所
    ｜交通、市區及區域排水。地政事務所｜圖、地是否相符。都市計畫課｜都市計
    畫。」、「˙˙˙一、查本府受理人民申請核發公有畸零地合併使用證明書係會
    同台中農田水利會、各地政事務所、各鄉鎮市公所及本府工務局會勘，依權責劃
    分，經認定無妨礙農田灌溉、排水、交通、市區及區域排水與都市計畫後核發給
    證明書。」分別經台中縣政府七十二年六月四日府建都字第八六九００號函送「
    研商公有畸零地合併使用會勘事宜會議紀錄」及七十九年六月十八日府工都字第
    一０三二五五號函規定在案。從而，主管機關應否核發公有畸零地合併使用證明
    書，於核發前即應本於整體規劃立場就水利、交通及都市計畫等事項綜合加以審
    酌，如認該等事由優先於土地合併使用所得產生之利益，即不應核准發給合併使
    用證明書，此為行政主管機關可行使之裁量權，該裁量權限之行使，除有「不為
    裁量」、「裁量逾越」、「裁量濫用」之情形，已影響裁量處分之合法性外，行
    政法院基於權力分立之原則，不能審查行政機關如何決定始更符合行政目的，否
    則無異於以行政法院取代行政機關行使裁量權。此參行政訴訟法第五條第二項之
    規定，人民僅於認其權利或法律上利益受違法損害者始得提起行政訴訟，即臻顯
    灼。
二、本件原告以其所有台中縣外埔鄉○○段八九七地號與八八九地號土地間，另有同
    段八九四地號「水」地目國有畸零地隔開，致上開二筆土地無法作完整之使用等
    由，於九十年十月十八日檢具公有畸零地合併使用證明申請書及相關文件，向被
    告申辦合併使用相關事宜。經被告於九十年十一月八日會同有關單位赴現場勘查
    後，以九十年十二月十二日九十府工建字第三四九四八０號函復原告略以：「˙
    ˙˙二、本案經本府於本（九十）年十一月八日會同相關單位現場勘查結果：申
    請公有水利地合併使用對下游農田灌溉有影響，應予保留，且水利用地係屬國有
    灌溉渠道用地應予依法先行辦理改道再予合併。請辦理改道後再提出申請。」。
    原告不服，指稱系爭公有地雖為「水」地目，但實際上並未作水道利用，而臨近
    農地係利用其所有八八九地號土地南側溝渠灌溉，且被告在六十八年十一月十三
    日核發予訴外人陳永隆位於重測前磁段四五｜六四及四五｜六八地號中間及南
    側之公有畸零地合併使用證明書，該公有畸零地與本案系爭土地為同條灌溉溝渠
    ，何以為不同之處理云云，提起訴願。經訴願決定機關以，系爭畸零地之現況究
    有無作為排水灌溉溝渠使用，事實不明，無從審理等由，以九十一年八月十四日
    台內訴字第０九一０００六一０二號訴願決定：「原處分撤銷，於二個月內由原
    處分機關另為適法之處分。」。嗣被告於九十一年十月二日邀集相關單位再赴現
    場勘查，經各單位簽註會勘意見：「一、台中農田水利會磁工作站（權責劃分
    ：有無妨礙農田灌溉、排水）：（一）本案申請公有水利地合併使用對下游農田
    灌溉有影響應予保留。（二）水利用地係屬國有灌溉渠道用地，應予依法先辦理
    改道後再予合併。二、大甲地政事務所（權責劃分：圖、地是否相符）：會同前
    往現場勘查，位置尚符。三、外埔鄉公所（權責劃分：交通市區及區域排水）：
    現地道路排水狀況為：沿『水８９３地號』沿『建８９２、８９１、８９０、８
    ８９及田８８７地號』與『田８８９地號』旁，順『田８８９地號』，流至『水
    ９１９及水９６９地號』。四、城鄉計畫課（權責劃分：都市計畫使用分區○鄰
    ○道路寬度）：（一）坐落住宅區。（二）面臨八公尺寬計畫道路。五、建築管
    理課（權責劃分：合併使用有無造成畸零地及是否可合併使用）：依台中農田水
    利會磁工作站意見，不得予以合併或先辦理改道後再提出申請。」，有現場會
    勘紀錄附於原處分卷及本院卷內可稽。
三、被告乃依上開現場會勘紀錄各單位簽註意見，就「有無妨礙交通事項」及「有無
    妨礙社區○○○路」兩項研議認：（一）就有關「有無妨礙社區○○○路」依現
    地排水情形而言：雖永吉段地號８９７、８８９間，已看不出為水路，然中山路
    （永吉段８９２、８９１、８９０、８８９等地號）之水流，尚有從永吉段地號
    ８９２與８９５、８９６間流過，再轉地號８９２、８９１、８９０、８８８與
    ８８９間排水溝後，因「水」８９４地號現已看不出可排水，故轉永吉段地號８
    ８９與８８４間水路，流向「水」９１９地號。此區域排水方向依現地應為永吉
    段８７７地號流向８９８地號，亦即永吉段８７７地號高程較高﹔永吉段８９８
    地號高程較低，然水流流經永吉段８９３地號時，即分流一部分流向如前述所言
    ，另一部分往永吉段８９５、８９８地號流去。若永吉段８９３、８９４、９１
    ９為一水路，則可增加社區排水功能，避免造成淹水之機率，然永吉段８９４地
    號究係為水路，若採台中農田水利會認此為水路，則可增加該區排水之效，況水
    流之流向，並無法分辨該往灌溉溝路抑或排水溝路行走，是故以水流而言只要是
    水路皆可行走。依台中農田水利會會勘之簽註意見：「˙˙˙申請公有水利地合
    併使用對下游農田灌溉有影響˙˙˙」說明永吉段８９３、８９４、９１９地號
    應為一水路，否則應對下游農田灌溉無影響，職是，則前述應可成立﹔再則依省
    政廳發行之地籍圖編定上，即永吉段地號８９４為「水」地目，若非為水路何必
    編定「水」，應可直接以「田」編定。綜上所述，「有無妨礙社區○○○路」應
    確認是否為水路，若「是」即有影響﹔若「否」則無影響，今台中農田水利會認
    有影響下游農田灌溉，即說明是為水路，依「排」、「灌」同一體之原則下，故
    認依該地號排水情況係與灌溉溝渠同水道，依水利會意見辦理。（二）至「有無
    妨礙交通事項」，屬無妨礙交通事項。綜合認定本案依農田水利會及鄉公所意見
    ，該公有畸零地８９４地號應予保留，應依法先辦理改道後再予合併，並以九十
    一年十二月二十七日府工建字第０九一三三六九三一００號函復原告略以：「˙
    ˙˙二、本案經於九十一年十月二日邀集相關單位派員再會勘結果如下：『（一
    ）本案申請公有水利地合併使用對下游農田灌溉有影響應予保留。（二）水利用
    地係屬國有灌溉渠道用地，應予依法先行辦理改道再予合併。』，故本案目前未
    便同意合併使用，請台端辦理改道後再向本府提出申請。」。核其裁量權之行使
    ，既係綜合各權責單位意見，本於整體土地之利用規劃所為之決定，所施之行政
    作為，亦無「不為裁量」、「裁量逾越」或「裁量濫用」之情事。原告亦未明確
    指出被告是項裁量權之行使有何裁量濫用之情事，任意指摘，尚非可取。
四、至原告主張系爭第八九四地號土地右方原編定地目亦為「水」之公有土地，被告
    曾同意第三人合併使用該筆公有水利地，該公有水利地與本件系爭畸零地既為同
    條灌溉溝渠，被告既同意「上游」公有水利地之合併使用申請案，對於「下游」
    本件原告所為之公有土地合併使用申請案，自應依同一原則予以准許，方符平等
    原則乙節。經查被告受理訴外人陳永隆申請合併使用證明書，前曾於六十八年十
    一月九日會勘台中縣外埔鄉○○段四五之六四、四五之六八地號中間及南側土地
    ，經綜合各單位簽註會勘意見，作成決議認：「經查無妨礙都市計畫及水利、交
    通外其現有水溝面臨南側岸壁退縮０˙六公尺保留外，同意合併使用。」，有六
    十八年十一月九日國有畸零地合併使用會勘紀錄附於原處分卷內可稽，顯見兩案
    情形並非相同，被告分就具體不同情形，個別認定，亦與平等原則無違，原告是
    項指摘，亦屬無據。另原告所引台灣省政府建設廳六十六年二月十一日建四字第
    二三０三六號函，僅係就行政機關受理人民申請地目為「道」、「水」公有畸零
    地合併使用證明書，該地目應否先行辦理變更所為之釋示，亦無礙於被告就具體
    申請案裁量權之行使，亦與「行政慣例」、「禁止恣意」等原則無涉，原告依抽
    象之行政原則，空泛指摘被告行政作為違法，所述均非有理。更況，原告亦未具
    體闡明其所有土地有何不能建築或使用，其所有土地與系爭公有畸零地合併使用
    後利益大於整體土地使用利益之情形，亦無從提供被告為利益之衡量。
五、綜上，原告以其所有台中縣外埔鄉○○段八九七地號與八八九地號土地間，另有
    同段八九四地號「水」地目國有畸零地隔開，致上開二筆土地無法作完整之使用
    等由，向被告申請公有畸零地合併使用證明，經被告實地勘查結果，認系爭八九
    四地號「水」地目國有畸零地仍有保留之必要，目前未便同意合併使用，並建議
    原告依法先辦理改道後再向被告申請辦理合併，核其裁量處分，並無違誤，訴願
    決定遞予維持，亦無不合。原告訴請撤銷，並請求判命被告應核發原告所申請之
    台中縣外埔鄉○○段八九七、八八九地號毗鄰公有畸零地八九四地號合併使用證
    明書，尚非有理由，應予駁回。
據上論結，原告之訴為無理由，爰依行政訴訟法第一百九十五條第一項後段、第九十
八條第三項前段，判決如主文。
中　　華　　民　　國     九十三     年      四      月      二十八      日
                 臺 中 高 等 行 政 法 院   第 四 庭
                                審 判 長 法  官　沈　應　南
                                         法  官　許　武　峰
                                         法  官　黃　淑　玲
右正本證明與原本無異。
如不服本判決，應於判決送達後二十日內向本院提出上訴書狀，其未表明上訴理由者
，應於提起上訴後二十日內向本院提出上訴理由書（須依對造人數附具繕本）；如於
本判決宣示或公告後送達前提起上訴者，應於判決送達後二十日內補提上訴理由書（
須附繕本）。未表明上訴理由者，逕以裁定駁回。
提起上訴應預繳送達用雙掛號郵票三九○元（三十四元及五元郵票各十份)。
中　　華　　民　　國     九十三     年      四      月      二十八      日
　　　　　　　　　　　　　　　　　　 法院書記官　許  巧  慧
